【裁判字號】    96,破更,7
【裁判日期】    970311
【裁判案由】    宣告破產
【裁判全文】
臺灣臺中地方法院民事裁定  96年度破更字第7號
聲  請  人  甲○○
聲請人聲請宣告破產事件，聲請人對於本院96年5月8日所為裁定
（96年度破字第60號）提起抗告，經臺灣高等法院臺中分院95年
度破抗字第28號裁定廢棄本院原裁定，發回本院，本院裁定如左
：
    主    文
聲請駁回。
聲請程序費用由聲請人負擔。
    理    由
一、本件聲請意旨略以：聲請人原本家境小康，婚後育有一女，
    嗣於民國89年間因與前妻感情不睦而協議離婚，債務人每月
    須負擔贍養費及女兒之扶養費，而債務人與父母同住，尚須
    負擔家計，每月收入無法支出，故向銀行借貸。嗣聲請人之
    母親去世，父親中風，需費用治療，乃再向銀行借貸，以支
    應父親手術治療、復健及看護費用。惟所借款項利息甚高，
    利上加利，迄今所積欠之債務利息每月即近新台幣（下同）
    5 萬元。聲請人雖有誠意處理債務，惟因債務利息過高，目
    前積欠債權人中國信託商業銀行等11人共計2,923,027元，
    而聲請人現有之資產僅現金271,000元，已無力清償上開債
    務，爰依破產法第57、58條規定，聲請宣告聲請人破產等語
    。
二、按破產者，係對於債務人不能清償債務者宣告之，法院就破
    產之聲請，得依職權為必要之調查，破產法第57條及第63條
    第2項分別定有明文。經法院調查結果，認為債務人並無財
    產，則破產財團無法能構成；或者破產財團雖得成立，然其
    破產財團之財產，不足清償財團費用及財團債務時，依破產
    法第148條規定之意旨，應以無宣告破產之實益，而裁定駁
    回破產宣告之聲請（參照最高法院86年度台抗字第479號、
    台灣高等法院85年度抗字第3057號裁定）。本件聲請人主張
    積欠債務2,923,027元，其現有財產為271,000元等情，固提
    出之財產狀況說明書、財產目錄、債權人清冊為證。本院就
    破產之聲請自得依職權為必要之調查，以探究聲請人有無符
    合破產之要件。經查：
  (一)本院依職權查詢聲請人所就職之內政部土地測量局結果，得
    知聲請人於該局擔任測量助理，派駐該局第二測量隊任職，
    每月薪資為3萬2,385元（參照該局96年9月26日測秘字第096
    0009054號函在卷可參），且目前未受強制執行之情事，而
    參照原告於95年度所獲得之薪資所得高達52萬6,776元，此
    有96年5月8日之稅務電子閘門所得調件明細表可參。足見聲
    請人雖無任何不動產或車輛，然95年之年收入已達52萬
    6,776元。
  (二)本院依據聲請人所陳報之11家債權銀行，各於96年9月14日
    日發函，委請該等債權銀行查明聲請人所積欠之債務及有無
    達成債務協商之可能性。除法商佳信用銀行迄今未函覆外，
    依據其餘10家債權銀行函覆日期之先後，依據卷宗之裝訂順
    序，說明如後：
  1.中國信託商業銀行股份有限公司96年8月28日之函覆：聲請
    人積欠信用卡帳款債務計174,888元、利息14,184元、違約
    金7,500元，合計為196,572元。
  2.永豐信用卡股份有限公司96年10月15日之函覆：聲請人至96
    年2月為止，積欠信用卡帳款與信用貸款計272,610元
  3.台新國際商業銀行股份有限公司96年9月28日之函覆：聲請
    人至96年9月26日為止，積欠信用卡帳款計99,061元、現金
    卡427,484元、信用貸款278,966元及228,267元，合計
    1,033,778元。
  4.台北富邦商業銀行股份有限公司96年10月31日之函覆：聲請
    人目前積欠信用卡帳款本金110,965元、利息3,702元，合計
    114,667元。
  5.玉山商業銀行96年10月3日之函覆：聲請人於96年3月起即未
    按期繳款，截至96年8月為止，尚積欠信用卡帳款與信用帳
    款152,384元，本行對其債權並無抵押權，請聲請人向銀行
    公會所成立消費金融無擔保債務協商委員會諮詢，與各債權
    銀行進行個別協商分期還款事宜。
  6.安泰商業銀行於96年9月29日具狀陳稱：聲請人於本行信用
    卡部並無設定抵押權，最後繳款日為96年2月27日，截至96
    年9月29日為止，欠款304,330元（含本金273,791元、利息
    20,698元、未結利息4,731元、延滯金2,100元），本行對於
    相對人聲請破產一事，認相對人欠本行債款已為事實，卻無
    心對其所積欠之債務提出協商還款方式及誠意，而卻透過司
    法程序聲請破產，已違背公平正義原則，若經法院准許，除
    造成聲請人日後人身聲譽一定負面影響，並使其他債務人有
    投機心理進而為仿效，且造成司法資源浪費。
  7.花銀（台灣）銀行於96年10月1日具狀陳稱：相對人目前積
    欠帳款為111,081元，聲請人雖曾向台新商業銀行聲請債務
    協商，本行亦接獲通知而停止催收程序，惟聲請人繳交9期
    後，即未再清償，聲請人為45年5月11日出生，目前51歲，
    尚有工作能力，即有清償之可能，尚難認為其有不能清償債
    務之情形。
  8.荷商荷蘭銀行台北分公司於96年10月4日函覆：聲請人目前
    積欠信用卡帳款計164,113元（包含本金153,555元、手續費
    600元、循環利息9,978元），聲請人正直壯年，為有工作能
    力及還款能力，未來絕對得以清償債務，其聲請破產不符合
    宣告破產之要件，且宣告破產對於本公司影響甚鉅，故不同
    意聲請人之聲請。
  9.日盛國際商業銀行96年10月5日函覆：聲請人於92年12月15
    日申辦個人信用貸款60萬元，無設定抵押權，目前尚有本金
    25 萬3,229元，及利息、違約金等尚未清償。
  10.渣打國際商業行96年12月10日具狀陳稱：聲請人尚欠債權
    158,336元，及利息及違約金等。
  11.依據前揭1至10家銀行函覆資料與聲請人所陳報之債權清冊
    ，可知聲請人積欠11家債權銀行之債權計2,806,554元（計
    算式：196,572元、272,610元、1,033,778元、114,667元、
    152,384元、304,330元、111,081元、164,113元、253,229
    元、158,336元、45,454元），相較於聲請人提出之債權人
    清冊所列債權總額2,923,027元，兩者大致相合。
  (三)另查，聲請人主張尚有之資產現金271,000元云云，惟經本
    院通知聲請人於10日內補正現有財產現金271,000元之證明
    ，及該款項目前所在，聲請人至今仍未提出相關資料以為證
    明，其此部分之主張，尚難認為屬實。
三、按債務人不能清償債務者，依本法所規定和解或破產程序，
    清理其債務。債務人停止支付者，推定其為不能清償。破產
    法第1條定有明文。職是，破產制度在於調和債務人重生機
    能及債權人權益保障。倘有其他替代機制，更能為適當處理
    時，即無藉由宣告破產之必要性，始得衡平當事人之利益，
    否則任由債務人聲請破產，以免除絕大部分之債務，將該損
    失轉嫁於債權人，甚至由社會大眾承擔，顯非破產法立法之
    本意。是本院依據前揭所查明之債務與財產情況，參照聲請
    人之工作能力、財產狀況、經濟信用與債權人之利益，並斟
    酌社會之公益，以認定本件是否聲請破產之原因存在。經查
    ：
  (一)聲請人為45年5月11日出生，現年51歲，尚有工作能力，依
    照本院依職權查詢結果，聲請人就職於內政部土地測量局
    擔任測量助理，派駐該局第二測量隊任職，每月薪資為3萬
    2,385元，且目前未受強制執行之情事，而參照原告於95年
    度所獲得之薪資所得高達52萬6,776元，衡諸上揭條件以觀
    ，聲請人既尚有工作能力，且實際上亦有工作，每年有固定
    之收入，其身體健全，復無未能工作或減少勞動能力之情事
    ，計算至勞動基準法所定勞工強制退休年齡60歲止，聲請人
    之勞動年數常達9年。準此，就聲請人之年齡而言，其具有
    相當之工作能力甚明。聲請人既然有年收入高達50餘萬元，
    就其積欠之2,806,554元債權，以9年之工作期間分攤償還，
    在客觀上並無不能清償債務之理。
  (二)參諸聲請人之債權人均為金融機構，債務種類為信用卡、現
    金卡及信用貸款契約等債務。經本院依職權函請11家債權銀
    行陳述意見，函覆之10家銀行，均無表示同意聲請人聲請破
    產之意思，甚且不乏同意繼續進行協商者。而政府機關亦訂
    有督促金融機關踐行協商債務之機制，並已制定消費者債務
    清理條例在案，已資因應經濟上困境之消費者，使其有重建
    更生之機會。從而，得藉由其他較為合理之機制為清償事宜
    之處理，而非以強制免除債務之方式為破產，應係較符合當
    事人間衡平之方案。準此，聲請人之債權銀行既有表示有意
    願與聲請人協商，則聲請人得經由協商機制申請債務協商，
    積極與各債權銀行進行協商，訂立清償計劃。況債權銀行依
    據強制執行程序對聲請人之薪資或財產為執行，就維持聲請
    人及其共同生活之親屬為必要之財產，亦不得為強制執行，
    藉以維護聲請人及其共同生親屬之基本生活，強制執行法第
    122條定有明文，故強制執行程序亦不致使聲請人陷於生活
    絕境中。是衡諸聲請人之財產、工作能力及薪資狀況，並非
    無償還債務之可能。既然聲請人有清償債務之可能性，其與
    宣告破產之要件不符。
四、按財團費用有四：(一)破產財團之管理變價與分配所生之費用
    。(二)破產債權人共同利益所需審判上之費用。(三)破產管理人
    之報酬。(四)破產人及其家屬之必要生活費與喪葬費，均視為
    財團費用。而財團債務亦有四：(一)破產管理人關於破產財團
    所為行為而生之債務。(二)破產管理人為破產財團請求履行雙
    務契約所生之債務，或因破產宣告後應履行雙務契約而生之
    債務。(三)為破產財團無因管理所生之債務。(四)因破產財團不
    當得利所生之債務。破產法第95條及第96條分別定有明文。
    是財團費用應包括破產管理人之報酬及破聲請人及其家屬之
    必要生活費，則本院亦應審究該破產財團之財產，是否足以
    清償財團費用及財團債務，以判定有無宣告破產之實益。經
    查：
  (一)倘本件准予宣告破產，自應支付破產管理人報酬，按破產管
    理人之報酬，依財政部核定之稽徵機關核算95年度執行業務
    者收入標準第1條規定，律師擔任破產管理人事件之報酬，
    係按標的物財產價值9﹪計算之。故本件破產管理人報酬為
    252,590元（計算式：2,806,554元X9%=252,590，元以下4捨
    5入）。就破產程序與一般訴訟程序而論，前者之繁複與期
    間之冗長，通常勝於後者。故不足30,000元之報酬，恐難有
    律師願意擔任本件之破產管理人，除非具有公益性格者，否
    則難覓適當之人選。
  (二)依據各級法院辦案期限實施要點第2點第2項規定，破產事件
    之辦案期限為2年，則聲請人於破產期間仍須支出個人必要
    生活費用無疑，其必要生活費之計算方式有二：
  1.依據行政院勞工委員會96年7月1日公告修正後之最低基本工
    資每月17,280元計算，聲請人應支出之個人生活費用為414,
    720元（計算式：17,280元×24月）。
  2.依據行政院主計處95年度臺灣地區平均每人每月消費支出為
    17,425元計算，聲請人於2年期間應支出之個人生活費用為
    418,200元（計算式：17,425元×24月），均遠逾聲請人現
    有之資產僅332,960元。至於申報所得稅之有關個人免稅額
    ，僅為申報所得稅之扣除依據，並非個人所須之基本生活支
    出，以目前之物價水準，個人免稅額實難支應生活支出，故
    本院自不宜以所得稅之個人免稅額，作為必要生活費用之計
    算基礎。
  (三)甚且，聲請人雖陳稱：尚有之資產現金271,000元云云，惟
    既無法提出證明及說明資金之所在，已難認為其有該等資金
    可供破產財團之用。又破產財團之財產應優先清償財團費用
    及財團債務，財團費用包括破產人及其家屬之必要生活費。
    而破產人及其家屬必要生活費用之支出，為保障生存權所必
    需，非聲請人所能任意拋棄，聲請人既自承其父親因中風，
    手術治療後，仍需繼續復健治療，勢必使破產財團，因支付
    聲請人及其家屬之必要生活費而益形減少，致無法支付相關
    破產程序費用。準此，依據聲請人所述之現有收入扣除上開
    破產管理人之報酬及聲請人之必要生活費用，即已無餘額可
    供構成破產財團，自無法清償破產債權。是本件聲請人聲請
    宣告破產即無實益，要無宣告破產徒生耗費之必要，自與首
    揭破產制度之本旨不合。
五、按破產制度在使債務人有更新之機會，使全體債權人公平受
    償，以防止社會經濟混亂，進而維持市場經濟之機制。故債
    務人恣意消費，而意圖藉破產之途徑，將債務轉嫁與債權人
    承擔，無異鼓勵不當消費，甚至引發道德危險，嚴重戕害社
    會經濟，誠不符合誠信原則。本件聲請人95年度之薪資所得
    僅52萬6,776元，其持有11家銀行之信用卡消費、現金卡及
    信用貸款等方式，故聲請人係以信用卡消費或信用貸款之方
    式，借貸度日以支應日常生活花費。從而，本院認定聲請人
    顯然係以債養債，猶不知節制，導致積欠龐大之債務，事後
    提出形式上似乎符合宣告破產要件之財產，藉破產程序以免
    除龐大之債務。倘本院准許破產聲請，以目前聲請人之狀況
    ，聲請人將可免除大部分之債務，將使債權銀行之債權，幾
    乎於難以獲清償下歸於消滅，令投資債權銀行之社會大眾，
    蒙受重大之損失，其結果無異由全民共同承擔該惡果。是本
    件聲請人聲請宣告破產，實無法使多數債權人依據破產程序
    平等受償之可能。準此，本件構成破產財團，顯不足清償程
    序費用、債務人最低生活費用、破產管理人報酬及財團債務
    ，基於兩造利益考量，聲請人向本院聲請破產宣告，於法不
    合，應予駁回。
六、我國之破產法制，不論係債務人為法人抑或自然人，債務種
    類亦不問信用貸款或一般商業上借貸，凡符合破產要件者，
    均適用同一破產程序。然破產程序對於向銀行辦理信用貸款
    者之自然人而言，該法制無法妥適因應並符合債務人、債權
    人之需求。尤其就本件而論，聲請人積欠者均為信用卡、現
    金卡或信用貸款債務，債權人均為金融機構，其相較於其他
    ，法律關係較為單純，倘依現行破產法為逕債務清理，對於
    債務人方面，將受有失權之不利益。就債權人以觀，恐因程
    序繁瑣，將使破產財團之資源耗費於其中，使債權人受償可
    能性降低。有鑒於現今負債者激增，已衍生為社會問題，為
    使負債者得依一定之程序清理其債務，以調整其與債權人及
    其他利害關係人之權利義務關係，保障債權人之公平受償，
    並謀求負債者經濟生活之更生及社會經濟之健全發展，立法
    院制定消費者債務清理條例，96年7月11日公布，97年4月11
    日生效施行，是聲請人於該法生效施行後，經由該條例獲得
    更生之機會。參酌消費者債務清理條例之立法精神，諸如考
    量債務人生存權保障，兼衡以債權人利益，預防債務人道德
    危機等，凡與現行破產法不相違背者，法院於依職權裁量有
    無宣告破產之必要性時，得併為參酌，以為解決目前法制適
    用交接之窘境，附予敘明。
七、依破產法第5條、民事訴訟法第95條、第78條，裁定如主文
    。
中    華    民    國    97    年    3    月    11    日
                  民事第三庭    法  官  許石慶
正本係照原本作成。
如不服本裁定應於送達後10日內向本院提出抗告狀，並繳納抗告
費新臺幣45元。
中    華    民    國    97    年    3    月    11    日
                                書記官


司法院資訊處製作；財團法人民間司法改革基金會備份。
